最高法院民事判決　　　　　　　九十六年度台上字第二四三號
上　訴　人　澎湖縣農會
法定代理人　乙○○
訴訟代理人　謝曜焜律師
被 上訴 人　太平洋工程顧問有限公司
法定代理人　丙○○
被 上訴 人　甲○○
上 列一 人
訴訟代理人　李明洲律師
上列當事人間請求損害賠償事件，上訴人對於中華民國九十五年
二月二十一日台灣高等法院第二審判決（九十三年度重上字第一
九九號），提起上訴，本院判決如下：
    主  文
原判決關於駁回上訴人其餘上訴暨該訴訟費用部分廢棄，發回台
灣高等法院。
    理  由
本件上訴人主張：伊於民國七十九年四月二十七日委任被上訴人
太平洋工程顧問有限公司（下稱太平洋公司）與甲○○，就伊興
建之「多功能農民休閒研習中心新建工程」（下稱系爭工程）為
工程規劃設計及監造等事宜。詎被上訴人於系爭工程放樣前，未
先確定建築線所在，即以同基地原有建築物為依據放樣，致系爭
工程完工後，因逾越建築線，未能取得使用執照使用。多功能農
民休閒研習中心（下稱系爭建物）因閒置多年，內外部設備及相
關土木工程銹蝕、損壞，經估鑑重置費用須新台幣（下同）一千
二百六十七萬二千九百三十元。又伊為能取得使用執照，須提供
住宅區○地○○○道路用地，而以九百七十九萬七千元向訴外人
黃情栽購買土地以增加建蔽率；另系爭建物未能依計畫經營，受
有二千八百八十二萬五千七百六十七元之預期利益損失等情，爰
依委任之法律關係，求為命被上訴人連帶給付一千二百六十七萬
二千九百三十元及法定遲延利息之判決（第一審判決命被上訴人
太平洋公司給付六百萬元本息，駁回上訴人其餘之訴。上訴人就
其第一審敗訴部分提起上訴，原審判命被上訴人甲○○給付二百
八十四萬九千五百八十五元本息，駁回上訴人其餘上訴，上訴人
就其敗訴部分，提起第三審上訴。甲○○對於原審命其給付部分
，提起第三審上訴，本院另以裁定駁回。太平洋公司對於其第一
審敗訴部分，未聲明不服，已告確定）。
被上訴人太平洋公司則以：伊與甲○○係複委任關係，此為上訴
人所明知並同意，伊選任合法登記之甲○○建築師代為處理委任
事務，無選任及指示之疏失。又系爭工程之建築線之指定應由起
造人及甲○○共同負責，非屬伊之義務，伊不負過失責任。況上
訴人於取得使用執照前，即違法經營超級巿場營利，並影響使用
執照之取得，應自負其責；被上訴人甲○○以：伊未授權太平洋
公司在委任契約書上簽名，非系爭委任契約之當事人，伊與上訴
人無委任關係存在。系爭工程之設計及監造人為太平洋公司，伊
並未受任設計及監造工作，自不負建築線放樣錯誤之過失責任各
等語，資為抗辯。
原審將第一審所為上訴人敗訴判決一部廢棄，改判命被上訴人甲
○○給付二百八十四萬九千五百八十五元本息，其餘部分予以維
持，駁回上訴人之上訴，無非以：上訴人主張其委任被上訴人太
平洋公司與甲○○為系爭工程之規劃設計及監造等事宜，系爭建
物於完工後竟發現逾越建築線，致澎湖縣政府未能核發使用執照
，至九十二年四月十六日始取得使用執照等情，業據提出系爭委
任契約、台灣省建築師公會鑑定報告書、建造執照及使用執照等
件為證。被上訴人則執上開情詞置辯。經查系爭委任契約末頁之
立契約書人欄記載受任人為太平洋公司及「甲○○建築師」，而
因太平洋公司營業事項未包括建築師業務，無能力單獨承攬系爭
工程，須與建築師聯名簽約，且不可以為複委託等情，業據證人
張啟蒙及張基銘證述甚明，參以甲○○於簽訂系爭委任契約書前
與太平洋公司簽訂草約，載明系爭工程之工程設計事項委由甲○
○處理，酬勞為五十七萬元，暨授權並無須以書面為之，足認太
平洋公司與甲○○乃系爭委任契約之共同受任人無訛。本件工程
糾紛，經台灣省建築師公會鑑定結果認定甲○○為本案之法定設
計人及監造人。系爭工程逾越建築線建築，乃因放樣時監造人未
確定建築線之所在，即貿然以同基地原有建築物為依據，致造成
本件工程完工後，建築物逾越建築線而未能領取使用執照，導致
起造人之損失，建築師甲○○難辭其責；證人張啟蒙亦證稱：系
爭工程設計、放樣及是否逾越建築線為太平洋公司與甲○○所應
注意並能注意之事項等語，是被上訴人依系爭委任契約書約定，
既受任為系爭工程之規劃設計及監造等事宜，且建築線之指定亦
屬委任契約所應處理之事務，則其等放樣時未確定建築線，致系
爭建物逾越建築線，自有過失。上訴人依民法第五百四十四條規
定，請求被上訴人賠償損害，洵屬有據。上訴人雖請求被上訴人
連帶賠償一千二百六十七萬二千九百三十元，然上訴人於取得使
用執照前即將系爭建物之地下室作為超級市場使用，地上部分樓
層亦堆放貨物，復無證據證明其於上開期間如委託第三人經營，
每月能收取權利金二十二萬一千元，其主張因此受有預期利益損
失二千八百八十二萬五千七百六十七元云云，自不可採。又上訴
人事後為取得使用執照固向訴外人黃情栽購買土地，而支出九百
七十九萬七千元，但上訴人業已取得該土地所有權，受有經濟利
益，尚難認該九百七十九萬七千元，均屬其所受之損害。茲斟酌
購買時該土地之公告現值為四百零九萬七千八百三十元，與買賣
價金相較，應認此部分所受損害金額為五百六十九萬九千一百七
十元。是上訴人所受損害之金額為五百六十九萬九千一百七十元
。然其給付係屬可分，依民法第二百七十一條前段規定，應由被
上訴人平均分擔，甲○○應分擔之金額為二百八十四萬九千五百
八十五元。從而，上訴人本於委任之法律關係，訴請甲○○給付
二百八十四萬九千五百八十五元本息，應予准許。另第一審命太
平洋公司給付六百萬元本息，上訴人逾上開部分之請求，難認有
據，不應准許等詞，為其判斷之基礎。
按民法第二百十六條規定，損害賠償，除法律另有規定或契約另
有訂定外，應以填補債權人所受損害及所失利益為限。依通常情
形或依已定之計劃、設備或其他特別情事，可得預期之利益，視
為所失利益。查上訴人主張系爭建物於興建之初及內部裝潢施作
時，即預定就地上層建物一至六樓將來作為經營旅館使用。但系
爭建物因可歸責於被上訴人之過失，致無法依約定於八十一年間
取得使用執照，如期立即經營旅館；直至取得使用執照後之九十
二年十一月十四日始出租他人經營旅館，其得請求預期之利益收
入損害為二千八百八十二萬五千七百六十七元云云，並提出澎立
營造有限公司承包系爭大樓內部裝潢設備工程合約書（含標單）
影本、湖縣農會休閒研習中心委託經營契約書為證。原審未斟酌
上訴人有無上開規定所稱依通常情形或依已定之計劃、設備或其
他特別情事，可得預期之利益之情事，僅以上訴人於使用執照取
得前已將地下一層供經營超市及地上部分樓層堆放貨物使用為由
，即認定無此項所失利益之損害，為不利上訴人之判斷，於法自
屬未合。其次，上訴人請求因補強措施，以取得使用執照，而向
黃情栽購買土地所支出之九百七十九萬七千元損害部分，查上訴
人購買該土地係供為道路用地，其雖取得所有權，但日後可否單
獨轉售？就此土地究有何經濟利益？原審未予調查及說明，遽按
該土地公告現值與買賣價金差額計算，認上訴人所受損害為五百
六十九萬九千一百七十元，亦欠允洽。末查，上訴人依系爭委任
契約約定，請求太平洋公司與甲○○負連帶賠償責任，且一再主
張：太平洋公司與甲○○共同受任於伊，而委任契約內就二人應
處理之事務並無區分，且性質上亦屬不可分，依民法第二百九十
二條準用同法第二百七十三條第一項之規定，伊得對二人同時或
先後請求為全部或一部受任事務之處理，太平洋公司負有「放樣
前先確定建築線所在」之義務；又確定建築線，除為起造人及承
造人之責任外，監造人即建築師甲○○亦責無旁貸。甲○○係本
件委任契約之受任人，且為系爭工程之設計人兼監造人，依本件
委任契約、民法第五百四十四條及建築師法第十九條、建築法第
六十條第二款規定，應負連帶責任等語。原審就此未予深究並敘
明上訴人之主張何以不足採取之理由，逕謂本件給付係屬可分，
依民法第二百七十一條前段規定，應由太平洋公司與甲○○平均
分擔，並有可議。上訴論旨，指摘原判決於其不利部分不當，求
予廢棄，非無理由。
據上論結，本件上訴為有理由。依民事訴訟法第四百七十七條第
一項、第四百七十八條第二項，判決如主文。
中　　華　　民　　國　九十六　年　　一　　月　三十一　日
                      最高法院民事第二庭
                          審判長法官  蕭　亨　國
                                法官  陳　淑　敏
                                法官  葉　勝　利
                                法官  高　孟　焄
                                法官  王　仁　貴
      本件正本證明與原本無異
                                      書  記  官
中　　華　　民　　國　九十六　年　　二　　月　　九　　日
                                                      Ｋ
